【裁判字號】    92,上易,550
【裁判日期】    920424
【裁判案由】    違反專利法
【裁判全文】
臺灣高等法院高雄分院刑事判決                    九十二年度上易字第五五號
    上訴人  台灣高雄地方法院檢察署檢察官
    被  告      乙○○
右上訴人因被告違反專利法案件，不服臺灣高雄地方法院九十一年度易字第五七三號
中華民國九十二年二月十二日第一審判決（起訴案號：臺灣高雄地方法院檢察署八十
九年度偵續字第一四五號），提起上訴，本院判決如左：
      主  文
上訴駁回。
      理  由
一、公訴意旨係以：被告乙○○係設於高雄市○○區○○路十號一樓之「錦輝塑膠業
    有限公司」、「錦輝水電工程有限公司」及「美銘工業有限公司」之負責人，其
    明知「龍頭灣固定架」之產品為甲○○向經濟部中央標準局（現改制為經濟部智
    慧財產局）申請取得並享有新型第六四六一０號專利（專利期間自民國八十年六
    月二十一日起至九十年六月二十日止），竟基於概括犯意，未經告訴人甲○○之
    同意，自不詳時日起，擅自在上開地點，連續多次製造與告訴人享有新型專利權
    之「龍頭灣固定架」技術手段、功能及效果均相同之「管系之固定架構造」產品
    ，並連續多次將該產品出售之。嗣經告訴人於八十八年四月間，委由他人向被告
    乙○○購得上開「管系之固定架構造」產品後，自行將該產品送鑑定認為有侵害
    其專利權之情事，乃於同年七月二十七日函知被告乙○○停止侵害行為。詎被告
    仍置之不理，斷續製造、販賣該產品，因認被告乙○○涉有違反修正前專利法第
    一百二十五條之罪嫌等情。
二、原審以：（一）按犯罪後之法律已廢止其刑罰者，應諭知免訴之判決，刑事訴訟
    法第三百零二條第三款定有明文。次按法規究係修正或廢止，應依其實質內容定
    之，非取決於形式用語。而修正前專利法第一百二十五條業經刪除，其立法理由
    認：「‧‧‧二、按世界智慧財產權組織╱與貿易有關之智慧財產權協定第六十
    一條（WTO/TRIPS Article 61）規定『會員至少應對具有商業規模而故意仿冒商
    標或侵害著作權之案件，訂定刑事程序及罰則。救濟措施應包括足可產生嚇阻作
    用之徒刑及（或）罰金‧‧‧。會員亦得對其他侵害智慧財產權之案件，特別是
    故意違法並具商業規模者，訂定刑事程序及罰則。』至於專利侵害是否予刑事制
    裁，由各國自行決定。查英美法系國家，對侵害專利只有民事責任；德國、日本
    雖有刑事責任卻是備而不用或案例很少；法國則於一九七五年廢除專利刑罰。三
    、現行法於九十年十月二十四日修正公布，業將侵害發明專利權除罪化，卻仍維
    持侵害新型、新式樣專利之刑事責任，學者間迭有批評，咸認侵害技術層次較高
    之發明專利除去刑事罰，侵害技術層次較低之新型、新式樣專利，反科以刑事責
    任，顯有輕重失衡之不合理情況，造成立法價值判斷上之矛盾，此為世所未見之
    立法例，自修法以來屢遭質疑。四、惟本次專利法修正將新型專利改採形式審查
    ，對於僅經形式審查之新型專利權，是否確實符合新型專利實體要件，並不確定
    。尤其如有刑罰，我國司法實務上，權利人常利用刑罰之規定，藉檢察官之犯罪
    偵查權，打擊競爭對手，對其財產施以搜索、扣押，其結果往往造成競爭對手營
    業上及名譽上無法彌補之傷害。五、為能兼顧立法價值之一致性，本次修法爰將
    侵害新型、新式樣專利權，均予廢除刑罰，完全回歸民事解決。」是依其立法理
    由之說明，顯係廢止有關專利權侵害之刑罰規定，非僅止於修正而已。故修正後
    專利法第一百三十八條雖規定：「本法除第十一條自公布日施行外，其餘條文之
    施行日期，由行政院定之」，然該條所稱之「其餘條文」，應不包括修正前專利
    法第一百二十五條之刑罰規定在內。況刪除之條文既已不復存在，即無所謂「施
    行」之可言，此由中央法規標準法第二十二條第三項規定：「依前二項程序廢止
    之法規，得僅公布或發布其名稱及施行日期；並自公布或發布之日起，算至第三
    日起失效」，亦無「施行日期」之概念存在，是修正前專利法第一百二十五條之
    規定，顯係廢止，而應依中央法規標準法第二十二條之規定定其失效日期。（二
    ）本件自訴人認被告涉有未經其同意，製造自訴人享有新型專利權人之物品，致
    侵害其專利權等情，涉嫌違反修正前專利法第一百二十五條之罪嫌。經查：專利
    法業經修正廢止該法第一百二十五條至第一百三十條關於刑罰之規定，並於中華
    民國九十二年二月六日經總統以華總一義字第○九二○○○一七七六○號公布，
    依中央法規標準法第二十二條第三項之規定，上開經廢止之規定，自九十二年二
    月八日起失效。是本件被告乙○○被訴違反之專利法既已廢止其刑罰，揆諸前揭
    規定，爰不經言詞辯論，逕為諭知免訴之判決。
三、本院查：按犯罪後之法律已廢止其刑罰者，應諭知免訴之判決，刑事訴訟法第三
    百零二條第三款定有明文。又專利法第一百二十五條之條文，已經立法院修正予
    以除罪化，並經行政院核定自九十二年三月卅一日施行，此有司法院九十二年四
    月四日（九二）院台廳刑一字第○八六五七號函可稽。因專利法第一百二十五條
    之條文已經立法除罪化，並於九十二年三月卅一日施行，是原審以本件犯罪後之
    法律已廢止其刑罰，而諭知免訴之判決，經核並無違誤，檢察官循告訴人甲○○
    聲請上訴指摘原判決不當，非有理由，其上訴應予駁回，並不經言詞辯論而為之
    。
據上論結，應依刑事訴訟法第三百七十二條、第三百六十八條，判決如主文。
中      華      民      國  九十二      年      四     月   二十四    日
                              臺灣高等法院高雄分院刑事第九庭
                                  審判長法官  張明松
                                        法官  任森銓
                                        法官  張盛喜
右正本證明與原本無異。
不得上訴。
                                  法院書記官  楊茱宜
中      華      民      國     九十二      年      四     月   二十五   日


司法院資訊處製作；財團法人民間司法改革基金會備份。
